臺灣基隆地方法院民事判決  
110年度簡上字第17號
上  訴  人
即  被  告  吳靉蓉  


訴訟代理人  李亢和律師
被  上訴人
即  原  告  何德威  

訴訟代理人  周來有  
上列當事人間請求損害賠償事件，上訴人對於民國109年7月23日
本院基隆簡易庭109年度基簡字第721號第一審判決提起上訴，經
本院第二審合議庭於110年10月25日言詞辯論終結，判決如下：
    主      文
上訴駁回。
第二審訴訟費用新臺幣貳萬貳仟捌佰捌拾肆元由上訴人負擔。
    事實及理由
一、被上訴人起訴主張：被上訴人即原告何德威與上訴人即被告
    吳靉蓉於民國108年8月20日簽立租賃契約(下稱系爭租賃契
    約)，約定上訴人向被上訴人承租門牌號碼基隆市○○區○○路○
    段000○0號房屋(下稱系爭房屋)，每月租金新臺幣(下同)12,
    000元，水、電、瓦斯及管理等費用由上訴人自行負擔，租
    賃期間自108年9月1日至110年8月31日止，詎上訴人僅交付1
    個月之租金及押租金24,000元，自108年10月起即未再繳納
    租金，經被上訴人分別於108年10月31日及同年11月25日以
    通訊軟體對上訴人為給付租金之催告，上訴人仍未置理，被
    上訴人遂於同年12月3日以存證信函催告上訴人於7日內付清
    欠租，如屆期未給付，系爭租賃契約即告終止，復於109年1
    月2日以存證信函向上訴人表示系爭租賃契約業已終止，上
    訴人應遷讓返還系爭房屋，而上訴人已收受上開存證信函，
    迄仍拒不依約給付租金，經以相當於2個月租金之押租金扣
    抵後，積欠租金之總額已逾2個月之租額，爰以109年1月31
    日作為系爭租賃契約之終止日。系爭租賃契約既經被上訴人
    催告上訴人後終止，上訴人仍繼續占有使用系爭房屋拒不返
    還，即屬無權占有，並獲得相當於租金之利益，致被上訴人
    受有損害，爰依系爭租賃契約及不當得利之法律關係，提起
    本件訴訟，並聲明：(一)上訴人應將系爭房屋騰空遷讓返還
    被上訴人。(二)上訴人應給付被上訴人24,000元，及自109
    年2月1日起至遷讓返還系爭房屋之日止，按月給付被上訴人
    12,000元。
二、上訴人於原審經合法通知，未於言詞辯論期日到場，亦未提
    出書狀為何聲明或陳述。
三、本件原審以被上訴人主張之事實，堪信屬實，判決上訴人全
    部敗訴。上訴人全部聲明不服，聲明：(一)原判決廢棄。(
    二)被上訴人在第一審之訴駁回。被上訴人則求為判決：上
    訴駁回。
四、按判決書內應記載之理由，如第二審關於攻擊或防禦方法之
    意見及法律上之意見與第一審判決相同者，得引用之，民事
    訴訟法第454條第2項前段定有明文。此於簡易程序之第二審
    準用之，同法第436條之1第3項亦有明定。本件判決應記載
    之理由，經本院審理結果，認關於兩造攻擊防禦方法之意見
    及法律上之意見，均與第一審判決理由相同，茲引用之，不
    予贅述。
五、上訴意旨固略以：
(一)按「原告於103年2月26日爭點整理狀不爭執事項欄載：『被
    告現定居在美國，已未居住於系爭建物2年以上』等語，並於
    理由欄載：『被告之子(即陳漢維)已成年能自謀生活即應遷
    讓房屋，而並非合法現住人，即無繼續占有系爭房屋之合法
    權源』、『被告也已至美國定居……被告確實未居住於系爭建物
    2年以上』等語(見本院卷第33頁至第36頁)，而被告係自91年
    8月19日從臺灣桃園國際機場離境，距原告提起本件訴訟時
    已逾11年均未曾返國，此有被告入出境資訊連結作業查詢結
    果1紙存卷可參(見本院卷第85頁)，且被告於93年9月23日即
    為遷出系爭房屋之戶籍登記，並變更戶長為陳漢維，亦有戶
    籍謄本(除戶部分)1紙附卷可佐(見本院卷第92頁)，足徵被
    告對於系爭建物實已無確定及繼續之支配關係，難謂其就系
    爭建物有事實上之管領力亦即占有之事實甚明。此外，原告
    復未舉證證明被告於本件訴訟中，仍為系爭建物之現占有人
    ，以實其說，依舉證責任分配原則，原告主張被告為系爭建
    物現占有人，應非有據，委不可採，……。」等語，此有臺灣
    臺北地方法院102年度訴字第3759號判決可稽。
(二)兩造雖簽訂系爭租賃契約，惟被上訴人未曾將系爭房屋之鑰
    匙交付上訴人，致上訴人難以搬家入住系爭房屋。嗣上訴人
    發現系爭房屋屋內有遭破壞、財物遭竊之情，請求被上訴人
    之訴訟代理人處理而遭拒絕。依系爭租賃契約第12條㈡「依
    約定得終止租約者，租賃之一方應於『一個月前』通知他方。
    一方未為先期通知而逕行終止租約者，應賠償他方壹個月(
    最高不得超過一個月)租金額之違約金。」約定，被上訴人
    之後提出終止系爭租賃契約之要求，並未依約定提前通知，
    加以上訴人未取得系爭房屋鑰匙、被上訴人未履行特約事項
    及堅決不處理系爭房屋財物遭竊等情況下，上訴人乃於108
    年9月10日將系爭房屋內之私人物品清空，並於同月26日將
    戶籍遷入他址，依最高法院95年度台上字第969號判決要旨
    「依習慣或依其事件之性質，承諾無須通知者，在相當時期
    內，有可認為承諾之事實時，其契約為成立，民法第一百六
    十一條第一項定有明文。此即學說上所謂之意思實現，乃依
    有可認為承諾之事實，推斷有此效果(承諾)意思。意思實現
    以客觀上有可認為承諾之事實存在為要件，有此事實，契約
    即為成立。而有無此事實，應依具體情事決定之。」上訴人
    將系爭房屋內所有私人物品清空之行為，應屬民法第161條
    所稱之意思實現，亦即上訴人將系爭房屋內所有私人物品清
    空時(即108年9月10日)，兩造已合意終止系爭租賃契約。被
    上訴人起訴請求上訴人給付終止後之租金及相當租金之不當
    得利，即無理由。
(三)又上訴人於起訴前之108年9月10日，已將系爭房屋內之所有
    私人物品清空，早已非系爭房屋之現占有人，被上訴人起訴
    請求上訴人遷讓返還系爭房屋，亦屬欠缺權利保護之必要，
    均應予駁回等語。
六、本院之判斷：　　
(一)上訴人主張系爭租賃契約已經兩造合意終止部分：
　⒈按學說上所謂之「爭點效」，係指法院於確定判決理由中，
    對訴訟標的以外當事人所主張或抗辯之重要爭點，本於兩造
    辯論之結果所為之判斷結果，除有顯然違背法令，或當事人
    提出新訴訟資料足以推翻原判斷之情形外，於同一當事人間
    ，就與該重要爭點有關之他訴訟，不得再為相反之主張，法
    院亦不得作相異之判斷而言，其乃源於訴訟上之誠信原則及
    當事人公平之訴訟法理而來。是「爭點效」之適用，除理由
    之判斷具備「於同一當事人間」、「非顯然違背法令」及「
    當事人未提出新訴訟資料足以推翻原判斷」等條件外，必須
    該重要爭點，在前訴訟程序已列為足以影響判決結果之主要
    爭點，經兩造各為充分之舉證，一如訴訟標的極盡其攻擊、
    防禦之能事，並使當事人適當而完全之辯論，由法院為實質
    上之審理判斷，前後兩訴之標的利益大致相同者，始應由當
    事人就該事實之最終判斷，對與該重要爭點有關之他訴訟負
    結果責任，以符民事訴訟上之誠信原則(最高法院96年度台
    上字第307號裁判意旨參照)。
　⒉上訴人曾以被上訴人單方片面終止系爭租賃契約，應依系爭
    租賃契約及民法租賃之法律關係，負損害賠償之責為由而對
    被上訴人起訴請求損害賠償，經本院以108年度基小字第280
    4號損害賠償事件受理在案(下稱另案損害賠償事件)，經另
    案損害賠償事件審理結果，認定「……然參以前開終止房屋租
    賃契約書，其內容為：『一、雙方同意前於民國108年8月20
    日就甲方(即被告何德威；本院按：即本件被上訴人)所有之
    基隆市○○路○段00000號房屋所訂立的租賃契約，提前於108
    年9月8日終止。二、乙方(即原告；本院按：即本件上訴人)
    應在右租約終止日前，自租賃房屋騰空遷離，並於租約終止
    日時，將房屋及鑰匙點交返還予甲方。乙方如未履行時，自
    租約終止日之翌日起至騰空遷讓返還房屋日止，應依原租約
    二倍之月租金額，按月賠償給甲方。三、乙方搬遷後，如有
    遺留任何家飾雜物等物品，概視為廢棄物論，無條件任憑甲
    方處置或丟棄，乙方絕無異議。甲方因搬移處置或丟棄乙方
    前開物品，所生的處理費用，得自乙方的押租保證金中扣除
    。四、點交日，雙方應共同至租賃房屋內檢視。租賃房屋如
    有損害或與原狀有改變者，乙方應負責修理及回復原狀之責
    。如乙方不履行時，甲方得自乙方的押租保證金中扣除修復
    費用，如不足時，並得要求乙方負賠償之責。五、乙方先前
    因使用租賃房屋所應繳的水費、電費、瓦斯費、電話費、管
    理費等，由甲方結清。六、乙方履行本協議書第二至第五條
    之義務完畢同時，甲方應無習(息)退還乙方先前所交的押租
    保證金暨賠償金新臺幣捌萬肆仟元整。』等語(見本院卷第15
    頁)。該內容係出租人與承租人雙方『合意』終止租約，並非
    單方為終止系爭租約之情事，是原告逕以被告有提出前開終
    止房屋租賃契約書而主張被告應依上開約定(即系爭租賃契
    約第12條㈡)以為賠償，已有不合。⒉復參酌前開終止房屋租
    賃契約書之內容，依內容原告與被告何德威除係合意終止系
    爭租約，且契約雙方尚有各自需履行之義務，但觀以原告與
    被告周來有之LINE對話，原告表示：『周來用(有)小姐，可
    以，不過，要於24小時內，就是於9/5，先匯三分之二的解
    約金到我銀戶，以示誠信。＄56000。兩天內即搬走。另：＄2
    8000，開銀行本票，一併於搬家那天在朱慶和先生面前交付
    。那吳靉蓉就同意。』等語(見本院卷第23頁)，可見原告所
    要求之履行方式及內容，與前開終止房屋租賃契約書所約定
    之內容尚有不同，且參原告亦於LINE對話針對前開終止房屋
    租賃契約書表示：『內容不適用於你我的狀況與經過。』等語
    (見本院卷第359頁)，亦見原告並無依前開終止房屋租賃契
    約書所約定之內容，合意終止系爭租約之意。又核以前開終
    止房屋租賃契約書為被告何德威所提出，其並有於其上蓋印
    ，原告倘同意依該契約書合意終止系爭租約，其逕為簽名或
    蓋印於其上即可，但原告迄今仍未為，顯難認其有依該終止
    契約書終止系爭租約之意。此外，證人即仲介朱慶和於審理
    中亦證稱，我當時有跟被告一起去要把終止房屋租賃契約書
    交給原告，但原告沒有簽，因為原告要求屋主先給錢再簽等
    語(見本院卷第267～269頁)。是被告何德威縱然有提出前開
    終止房屋租賃契約書，並有於其上蓋印，依民法第154條第1
    項約(規)定，雖可認係屬『要約』，但依民法第153條第1項規
    定，要當事人互相意思表示合致，該合意解除契約方會生效
    ，而依原告前開所陳述之內容，可認原告已拒絕該要約，依
    民法第155條規定，該要約自失其拘束力。則原告於審理中
    雖主張原告與被告何德威已依前開終止房屋租賃契約書終止
    系爭租約云云，其主張自屬無據。⒊綜此，原告主張系爭租
    約已依前開終止房屋租賃契約書而為終止，被告並應依系爭
    租約而為賠償云云，自屬無據，而予駁回。」此有本院108
    年度基小字第2804號民事判決書1件在卷可參，且因兩造均
    未上訴而告確定，亦經本院依職權借調另案損害賠償事件卷
    宗核閱屬實。核另案損害賠償事件之當事人與本件之當事人
    相同，而判決理由並無顯然違背法令之情事，且上訴人於本
    院審理時亦未提出新訴訟資料足以推翻前訴訟(即另案損害
    賠償事件)確定判決所為上開判斷，依前揭說明，前訴訟確
    定判決就原告即上訴人主張系爭租賃契約業經被告即被上訴
    人片面終止或兩造已合意終止，為無理由所為之判斷，應發
    生爭點效，兩造自應受該判斷結果之拘束。被上訴人提出之
    前開終止房屋租賃契約書，既已因上訴人附加條件且為被上
    訴人所拒，兩造因未互相表示意思一致而未能合意終止系爭
    租賃契約，更遑論民法第161條所規定之意思實現，係以依
    習慣或依其事件之性質，承諾無須通知者，始有其適用之餘
    地，則何來上訴人以意思實現為承諾而合意終止系爭租賃契
    約之可言。故上訴人主張系爭租賃契約已經兩造合意終止等
    語，即非可採。
(二)上訴人主張其非系爭房屋之現占有人部分：
　⒈按對於物有事實上管領之力者，為占有人，民法第940條定有
    明文。所謂對於物有事實上管領之力，如對於物已有確定及
    繼續之支配關係，或者已立於得排除他人干涉之狀態者，均
    可謂對於物已有事實上之管領力(最高法院95年臺上字第112
    4號判決意旨參照)。又承租人於租賃關係終止後，應返還租
    賃物，民法第455條前段定有明文。而所謂返還租賃物，係
    指承租人解除對租賃物之占有，而回復出租人占有之狀態。
　⒉依系爭租賃契約之約定，租賃期間係自108年9月1日起至110
    年8月31日止，108年8月23日並非系爭租賃契約所約定之租
    賃期間，縱被上訴人有允許上訴人提前搬入系爭房屋，但此
    為出租人所額外之允許，出租人並未因此另外負有義務，先
    予敘明。
　⒊證人朱慶和於另案損害賠償事件審理時結證稱：簽約當天即1
    08年8月20日，屋主(即被上訴人)有給上訴人開啓系爭房屋
    之2支鑰匙，並當場由上訴人拿鑰匙試門，上訴人之後有搬
    一些東西進去。至於最外側的大門，原本那個門是沒有關的
    ，當天好像係隔壁保全公司不小心把大門鎖起來，但上訴人
    要進入屋內，因為當時已經很晚了，大約晚上11、12點，我
    就跟上訴人說因為現在有點晚了，我明天再幫你請鎖匠打一
    把鑰匙，但上訴人堅持要馬上處理，所以被上訴人就去跟保
    全公司聯絡，後來就打開了等語(見另案損害賠償事件卷第2
    63至265頁)等語，而上訴人於另案損害賠償事件審理時亦自
    承：被上訴人於108年8月27日已將最外側的大門鑰匙交給上
    訴人，上訴人有進去清潔房子，且該3把鑰匙仍為上訴人持
    有中，上訴人在9月初有搬一些東西(蠶絲被、珠寶)進去等
    語(見另案損害賠償事件卷第139至141頁)，可見被上訴人在
    租賃期間之始期即108年9月1日以前已將系爭房屋之3把鑰匙
    交付上訴人，且該3把鑰匙目前仍由上訴人持有中。復觀諸
    卷附上訴人與被上訴人間於108年8月31日即時通訊軟體LINE
    之對話紀錄「被上訴人：噢，我想請人家去搬床墊，沒關係
    你們到的時候再告訴我一聲。上訴人：你有鑰匙，開一開就
    可以了。被上訴人：鑰匙2背(付)都給你們了。上訴人：我
    們到了。」等語(見另案損害賠償事件卷第217頁)、上訴人
    於108年9月4日即時通訊軟體LINE之對話紀錄「承租人：吳
    靉蓉(即上訴人)將會在三天內，9月4日至9月6日檢查屋內已
    經陸續搬入物品是否有(有)移動或遺失，若有，會請警方協
    助處理，釐清職(責)任歸屬。」等語(見另案損害賠償事件
    卷第315頁)、上訴人於108年9月8日即時通訊軟體LINE之對
    話紀錄「上訴人：我們還在租賃契約行使中，若不依法修繕
    ，需賠償更多。」等語(見另案損害賠償事件卷第173頁)，
    亦可知被上訴人已將系爭房屋之鑰匙悉數交付上訴人，且上
    訴人嗣後已將部分物品搬入系爭房屋內，事實上已管領系爭
    房屋，因此被上訴人欲再進入系爭房屋搬走床墊，尚需取得
    上訴人之同意及在場，且系爭租賃契約尚未經兩造合意終止
    ，亦如前述，則在系爭租賃契約存續期間，上訴人因系爭租
    賃契約而取得系爭房屋之鑰匙，並已將部分物品搬入系爭房
    屋，在一般觀念上，上訴人與系爭房屋有空間結合關係且具
    有相當時間之繼續性，對於系爭房屋已有確定與繼續之支配
    關係，已立於得排除他人干涉之狀態，對於系爭房屋已有事
    實上之管領力，自屬占有，尚不因上訴人及其家屬已否入住
    系爭房屋而異其占有之事實，此外，上訴人嗣後復未將系爭
    房屋之鑰匙交還被上訴人，並同時向被上訴人表明已解除對
    系爭房屋之占有而回復為被上訴人之占有狀態，故上訴人主
    張其並未占有系爭房屋，被上訴人援引民法第767條規定，
    請求非屬現占有人之上訴人遷離返還系爭房屋，顯然欠缺權
    利保護之必要等語，亦無可採。
六、綜上所述，上訴人之上訴主張均無可採，原審就此為上訴人
    敗訴判決，核無違誤。上訴意旨指摘原判決不當，求予廢棄
    改判，為無理由，應予駁回。
七、第二審訴訟費用22,884元，由敗訴之上訴人負擔。
八、據上論結，本件上訴為無理由，依民事訴訟法第436條之1第
    3項、第449條第1項、第454條第2項、第78條、第87條第1項
    ，判決如主文。
中　　華　　民　　國　　110 　年　　11　　月　　15　　日
                  民事庭審判長法  官  黃梅淑

                              法  官  高偉文

                              法  官  徐世禎
以上正本係照原本作成。
本件判決不得上訴。
中　　華　　民　　國　　110 　年　　11　　月　　15　　日
                               書記官 張雅婷